【裁判字號】    94,簡上,57
【裁判日期】    950524
【裁判案由】    返還履約保證金
【裁判全文】
臺灣雲林地方法院民事判決              94年度簡上字第57號
上  訴  人  保證責任雲林縣清潔勞動合作社
法定代理人  戊○○○
訴訟代理人  丁○○
被上訴人    雲林縣斗六市公所
法定代理人  乙○○
訴訟代理人  丙○○
上列當事人間請求返還履約保證金事件，上訴人對於中華民國94
年9 月22日臺灣雲林地方法院斗六簡易庭94年度六簡字第184 號
第一審判決提起上訴，本院於民國95年5 月3 日言詞辯論終結，
判決如下：
    主      文
上訴駁回。
第二審訴訟費用由上訴人負擔。
    事實及理由
一、上訴人起訴主張：被上訴人於民國94年3 月間辦理「94年度
    轄區道路、公園及其他休閒場所環境美化及樹木病蟲害維護
    」採購招標（以下簡稱：系爭採購），其中就採購明細表編
    號2 所列「Chlorpyrifos25%w/w、Deltamethrin0.7% w/w」
    藥劑1 項，因國內製造廠商僅有1 家，已違反政府採購法第
    26條第2 項不得限制競爭之規定；且上訴人於得標與被上訴
    人簽訂系爭採購契約後，就上開藥劑要求欲以同樣藥效之同
    等品替代，被上訴人竟不接受，被上訴人所為亦違反同法第
    26條第3 項之規定。系爭契約既有違政府採購法之相關規定
    ，依民法第71條規定應屬無效。又上訴人於簽約後，曾於94
    年5 月23日向被上訴人陳報開工，卻未獲回覆，上訴人復於
    94年6 月6 日催告被上訴人限期協助上訴人施工，否則於94
    年6 月25日即依民法第507 條第2 項解除契約，因被上訴人
    亦不理會，是系爭契約即自該日起經上訴人解除。為此，被
    上訴人應將上訴人於投標時所提供之履約保證金返還等語。
    並於原審聲明：(一)被上訴人應給付上訴人新台幣（下同）13
    3,860 元，及自起訴狀繕本送達翌日起至清償日止，按年息
    百分之五計算之利息。(二)訴訟費用由被上訴人負擔。
二、被上訴人則以：兩造於系爭契約第7 條約定：「樹木病蟲害
    防治藥劑，應於本所通知日起7 日內交貨驗收」，被上訴人
    即依約於94年4 月1 日以斗六市公字第0940007746號函，及
    於94年5 月2 日以斗六市公字第0940010464號函通知上訴人
    交貨驗收，但上訴人卻未交貨，被上訴人乃再於94年5 月12
    日以斗六市公字第0940011340號函，限上訴人於94年5 月18
    日前交貨完畢，否則依系爭契約第16條約定解除契約，並沒
    收履約保證金。詎上訴人仍置之不理，被上訴人遂於94年5
    月19日以斗六市公字第0940012045號函通知上訴人自即日起
    解除契約，並依「押標金保證金暨其他擔保作業辦法」第20
    條第4 項規定沒收履約保證金。系爭履約保證金既經被上訴
    人依約沒收，則上訴人之請求返還為無理由等語，資為抗辯
    。
    並於原審聲明：(一)上訴人之訴駁回。(二)訴訟費用由上訴人負
    擔。
三、原審判決駁回上訴人之起訴，上訴人不服，提起上訴，除援
    用原審之陳述及舉證外，補稱：系爭採購明細表編號2 所列
   「 Chlorpyrifos25%w/w、Deltamethrin0.7% w/w 」藥劑，
    國內僅「薇爾登股份有限公司」（下稱：薇爾登公司）在製
    造，並授權由「臺灣藍與綠股份有限公司」（下稱：藍與綠
    公司）經銷，屬獨家生意，是系爭招標，被上訴人已涉綁標
    ，復未於招標文件載明得以同等品替代，有違政府採購法第
    26條及該條執行注意事項第8 項規定，應屬無效。再者，上
    訴人於94年5 月12日、13日左右，曾將系爭採購之藥劑送至
    被上訴人處，請求驗收，並就系爭編號2 藥劑，欲以濃度較
    高之藥劑調配給付，卻為被上訴人拒絕，是系爭契約之未能
    履行，並不可歸責於上訴人。另被上訴人對上訴人之催告及
    通知，並未合法送達上訴人，則系爭契約即未經合法解除，
    被上訴人自不得沒收履約保證金。並請求調查薇爾登公司授
    權經銷商之日期，及薇爾登公司、藍與綠公司之銷項、進項
    發票資料，以證明系爭藥劑僅單一公司製造、經銷等語。
    並於本院聲明：(一)原判決廢棄。(二)上開廢棄部分，被上訴人
    應給付上訴人新台幣133,860 元，及自起訴狀繕本送達翌日
    起至清償日止，按年息百分之五計算之利息。(三)第一、二審
    訴訟費用由被上訴人負擔。
四、被上訴人對於上訴人之上訴，除援用原審之陳述及舉證外，
    補稱：系爭採購明細表編號2 所列藥劑，被上訴人係摘自行
    政院環境保護署所編「環境用藥製造許可證、環境用藥輸入
    許可證一覽表」，採購適合被上訴人需用之藥劑，如上訴人
    對系爭招標文件內容有疑義或認有違反法令情事，自應依被
    上訴人之公告期限，於開標前以書面向被上訴人提出，而上
    訴人於開標前並未提出，可見系爭招標並無綁標及違反政府
    採購法之情事。又上訴人於履約階段，並未就系爭編號2 藥
    劑，向被上訴人提出欲以購買單一藥劑混合調配使用之請求
    。再者，對於上訴人之催告、通知，被上訴人均按法定程序
    送達，本件係因上訴人未依約履行義務，經被上訴人解除契
    約並沒收履約保證金，則上訴人自無權請求返還該保證金等
    語，資為抗辯。
    並於本院聲明：(一)上訴人之上訴駁回。(二)訴訟費用由上訴人
    負擔。
五、兩造不爭執之事實：
  (一)系爭採購契約及招標文件均為真正。
  (二)系爭採購明細表編號2 所列「Chlorpyrifos25%w/w、Deltam
    ethrin0.7%w/w 」藥劑，係摘錄自行政院環境保護署之「環
    境用藥製造許可證、環境用藥輸入許可證一覽表」。
六、得心證之理由：
    本件兩造爭執之處，在於系爭採購是否違反政府採購法第26
    條第2 、3 項之規定？以及被上訴人之解除系爭契約並沒收
    履約保證金是否合法？等項，茲分段敘述如下：
  (一)系爭採購並未違反政府採購法第26 條第2、3 項之規定：
    上訴人主張系爭採購違反政府採購法第26條第2 、3 項之規
    定，固據其提出行政院環境保護署94年5 月23日環署毒字第
    0940038009號書函，證明系爭「Chlorpyrifos25 %w/w 、De
    ltamethrin0.7%w/w 」藥劑，全國僅薇爾登公司製造生產，
    並請求調取薇爾登公司與經銷商間之授權日期，及該公司與
    「藍與綠公司」間之進、銷項發票等資料為證，惟為被上訴
    人所否認，並以上開情詞置辯。經查：
  1.政府採購法第26條第2 項固規定：「機關所擬定、採用或適
    用之技術規格，其所標示之擬採購產品或服務之特性，諸如
    品質、性能、安全、尺寸、符號、術語、包裝、標誌及標示
    或生產程序、方法及評估之程序，在目的及效果上均不得限
    制競爭。」，惟擬定之採購是否限制競爭，其判斷標準，依
    「政府採購法第26條執行注意事項」第3 項前段之規定，則
    以：「機關所擬定、採用或適用之技術規格，其在目的或效
    果上有無限制競爭，應以有無逾機關所必須者認定之，而不
    以符合該規格之廠商家數多寡作為判斷依據。」，亦即採購
    之規格，有無限制競爭，並非以符合該規格之廠商家數多寡
    作為判斷依據，而係以有無逾越招標機關所必須者為認定標
    準。查，被上訴人之系爭採購，其樹木病蟲害防治對象之一
    為「白蟻」，而針對防治白蟻，被上訴人所採購之藥劑，計
    有系爭採購明細表編號1 之「Chlorpyrifos44.9%w/w」及編
    號2 之「Chlorpyrifos25%w/w、Deltamethrin 0.7%w/w 」
    等藥劑，並於該明細表備註欄1 表明：「編號1 、2 項藥劑
    ，摘錄自行政院環保署環境用藥製造、輸入許可證一覽表，
    本1 、2 項藥劑，須限環境衛生用藥《登記防治白蟻》」，
    有該採購明細表在卷可稽（見原審卷第83頁反面）。再參照
    上訴人所提之上開行政院環境保護署書函，其上載明具有防
    治白蟻功效之藥劑成分、濃度，分別為「Chlorpyrifos25
    %w/w」、「Chlorpyrifos25%w/w、Deltamethrin 0.7%w/w」
    及「Chlorpyrifos44.9%w/w」等項，有該書函在卷可參（見
    原審卷第56頁）。相互參核以觀，被上訴人系爭採購就防治
    白蟻部分，實已包括行政院環境保護署公告之全部藥劑在內
    ，是系爭採購堪認符合被上訴人之防治目的。本件被上訴人
    所採購上開藥劑之成分、濃度，既係參照行政院環境保護署
    公告之內容擬定，並符合該機關特定採購之目的，自難認有
    限制競爭之情形。本件事證已臻明確，上訴人聲請調取薇爾
    登公司與藍與綠公司間之經銷授權以及進、銷項發票等資料
    一節，核無必要，應予駁回。是上訴人主張系爭採購違反政
    府採購法第26條第2 項而無效等節，並無足採。
  2.再按政府採購法第26條第3 項規定：「招標文件不得要求或
    提及特定之商標或商名、專利、設計或型式、特定來源地、
    生產者或供應者。但無法以精確之方式說明招標要求，而已
    在招標文件內註明諸如『或同等品』字樣者，不在此限。」
    一項，係指招標文件原則上不得要求或提及「特定」之「商
    標或商名、專利、設計或型式、特定來源地、生產者或供應
    者」，但於「無法以精確之方式說明招標要求」時，則應例
    外在招標文件內註明「或同等品」一項，以避免限制競爭。
    查，被上訴人之系爭採購，所採購如該明細表編號1 至5 項
    所示之藥劑，除規格（容量）、單位（桶、瓶、包）、數量
    、單價外，均僅記載「成分、濃度」，而未有記載特定之「
    商標或商名、專利、設計或型式、特定來源地、生產者或供
    應者」等情形，有上開明細表在卷可憑（見原審卷第83頁反
    面）。顯見系爭採購係得以藥劑之「成分、濃度」為精確之
    說明，而非「無法以精確之方式說明招標要求」，於此情形
    ，自無於招標文件加註「或同等品」之必要。至於上訴人固
    主張曾欲以調配較系爭明細表編號2 成分為高之藥劑替代給
    付，而為被上訴人拒絕一節，惟被上訴人則否認上訴人有提
    出該項給付，且上訴人復未能舉證以實其說，是上訴人之主
    張自難採信。況兩造既就系爭明細表編號2 之藥劑成分、濃
    度已達成合意，則上訴人未經同意即欲片面更改契約之給付
    內容，亦屬無據。從而，上訴人主張系爭採購未記載得以同
    等品替代，及被上訴人未同意其以同等品給付，有違政府採
    購法第26條第3 項規定情事而屬無效等節，亦無可採。
  (二)被上訴人解除契約，並沒收履約保證金為有理由：
    上訴人主張提出給付本件採購之藥劑，而為被上訴人拒絕；
    且陳報開工通知被上訴人協助，被上訴人亦不協助，以及其
    未受合法通知、催告，被上訴人不得解除契約等情，固據其
    提出陳報開工等函件及援用證人甲○○之證言為證，惟為被
    上訴人所否認，並以上開情詞置辯。經查：
  1.兩造於系爭契約第7 條第1 項第1 款約定：「公園及行道樹
    樹木病蟲害防治工作，應於本所通知日起7 日內將病蟲害防
    治藥劑交貨驗收，並於藥劑驗收合格日起算60日曆天噴灑完
    成。」（見原審卷第101 頁），亦即兩造約定上訴人之義務
    履行順序，係先交付病蟲害防治藥劑，並於藥劑驗收合格後
    再進行噴灑。查，兩造於94年3 月25日簽訂系爭契約後，被
    上訴人即於94年4 月1 日以斗六市公字第0940007746號函，
    通知上訴人應於7 日內給付本次採購之病蟲害防治藥劑，該
    通知並於同年4 月4 日送達上訴人，有該函件及郵件回執在
    卷可參（見原審卷第25、26頁）。上訴人於接獲該通知後，
    固於同年5 月12日、13日左右，偕同證人甲○○將藥劑送至
    被上訴人處提出給付，惟上訴人提出給付之藥劑數量，證人
    甲○○結證稱：「（受命法官問：上訴人向你買了之後有無
    叫你送到何處？）我是於94年5 月10日向經銷商叫貨，於5
    月12、13日左右送到斗六市公所，當時我送去的除了環境用
    藥沒有外，其餘都有送去」「我自己送去，上訴人訴代已經
    在那裡等了，當時我去辦公室找斗六市公所主辦人員，但他
    說藥品不齊全他不要驗收」「（受命法官提示原審卷宗第83
    頁反面採購明細表，問：賣給上訴人的是哪些藥品？）編號
    1 、3 、4 、5 、6 都有，只有編號2 沒有。」等語（見本
    院卷第121 頁及反面），亦即上訴人當時因所提出給付之藥
    劑，欠缺系爭明細表編號2 之藥劑一項，致未能驗收。於此
    情形，因上訴人未依兩造約定之採購項目提出給付，且未完
    成驗收，自難認上訴人已就藥劑部分完成給付。是依證人甲
    ○○之證言，仍不足資為上訴人有利之認定。又，上訴人於
    上述藥劑未能完全驗收之後，復未提出給付，故此，系爭契
    約之未能履行，應係可歸責於上訴人。再，上訴人既未就應
    先為履行之藥劑部分完成給付，則其嗣後之片面向被上訴人
    陳報開工乃至於逕為解除契約等節，與兩造之系爭約定有違
    ，於法未合，亦屬無據。
  2.又，被上訴人於上訴人未依約履行上開交付藥劑之後，被上
    訴人乃再於94年5 月12日以斗六市公字第0940011340號函，
    催告上訴人應於94年5 月18日前交貨完畢，否則依系爭契約
    第16條約定解除契約，並沒收履約保證金。詎上訴人仍置之
    不理，被上訴人遂於94年5 月19日以斗六市公字第09400120
    45號函，通知上訴人自即日起解除契約，並依「押標金保證
    金暨其他擔保作業辦法」第20條第4 項規定沒收履約保證金
    ，此等情事，有各該函件在卷可佐（見原審卷第27、28頁）
    。上訴人雖主張上開催告及解除契約之意思表示未經送達云
    云，惟按非對話而為意思表示，其意思表示以通知達到相對
    人時，發生效力，民法第95條第1 項前段定有明文。且所謂
    「達到」，係指意思表示達到相對人之支配範圍，置於相對
    人隨時可了解其內容之客觀狀態而言（最高法院58年台上字
    第715 號判例參照）。若表意人以書信為意思表示或意思通
    知，該書信達到相對人，相對人無正當理由而拒絕收受，或
    相對人已受郵局通知往取書信（郵件），該書信既已達到相
    對人之支配範圍內，相對人隨時可以了解其內容，亦應認為
    已達到而發生效力，最高法院著有86年度台抗字第628 號裁
    定足資參循。經查，被上訴人上開94年5 月12日及94年5 月
    19日之2 件函件，於寄發後，因上訴人不在，元長郵局乃分
    別於94年5 月17日、同年5 月23日發單通知上訴人招領，有
    各該函件之信封影本在卷可稽（見原審卷第117 頁、第119
    頁）。揆之上述，被上訴人之上開催告及解除契約之意思表
    示，依法即已達到上訴人，並自94年5 月23日發生解除系爭
    契約之效力。是上訴人主張被上訴人之催告及解除契約之意
    思表示，未合法送達，且系爭契約未經合法解除等節，為無
    可採。
  3.再查，廠商（即上訴人）無正當理由而不履行契約者，機關
    （即被上訴人）得解除契約之全部；因可歸責於廠商之事由
    ，致全部解除契約者，廠商所繳納之履約保證金全部不予發
    還。兩造於系爭契約第16條第1 項第9 款、第11條第3 項第
    4 款分別約定有明文。本件如上所述，系爭契約之未能履行
    ，係可歸責於上訴人之事由所致，則被上訴人解除系爭契約
    之全部，自屬合法。且按兩造之上開約定，於可歸責於上訴
    人之事由所致之解除契約，被上訴人就上訴人所繳納之履約
    保證金，即全部不予發還，故此，被上訴人之沒收系爭履約
    保證金，於法有據。從而，上訴人之請求返還，為無理由。
七、綜上所述，本件被上訴人沒收上訴人之系爭履約保證金，於
    法有據，原審亦為上訴人敗訴之判決，核無不當。上訴意旨
    指摘原判決不當，求予廢棄改判，為無理由，應予駁回。
八、本件事證已臻明確，兩造其餘攻擊及防禦方法，核與判決結
    果不生影響，爰不逐一論述，附此敘明。
九、據上論結，本件上訴為無理由，依民事訴訟法第436 條之1
    第3 項、第449 條第1 項、第78條，判決如主文。
中    華    民    國    95    年    5     月    24    日
                    民事第二庭
                          審判長法  官  紀文勝
                                法  官  冷明珍
                                法  官  陳銘壎
以上正本係照原本作成。
本判決不得上訴。
中    華    民    國    95    年    5     月    24    日
                                書記官  王秀如


司法院資訊處製作；財團法人民間司法改革基金會備份。
